ACORDAO-COMPLETO-2580603

ACÓRDÃO 4101/2023 ATA 16/2023 - PRIMEIRA CÂMARA

VISTOS, relatados e discutidos estes autos que tratam, nesta fase, de pedido de reexame interposto por Cátia Soares de Lima Nunes, servidora aposentada do Tribunal Regional Federal da 4ª Região, contra o Acórdão 13344/2021-TCU-Primeira Câmara, que considerou ilegal o ato de sua aposentadoria em decorrência do recebimento de gratificação de atividade externa (GAE) e de quintos (FC-5) relativos à função inerente às atribuições do cargo efetivo,
ACORDAM os Ministros do Tribunal de Contas da União, reunidos em Sessão da 1ª Câmara, com fundamento nos arts. 33 e 48 da Lei 8.443/1992 e diante das razões expostas pelo relator, em:
9.1. conhecer do pedido de reexame para, no mérito, negar-lhe provimento;
9.2. esclarecer ao Tribunal Regional Federal da 4ª Região acerca da impossibilidade de que a interessada possa optar por perceber a rubrica de quintos da função (FC-5) em vez da gratificação de atividade externa (GAE) , uma vez que a função de execução de mandados não gera direito à incorporação de quintos, por se tratar de vantagem inerente à estrutura remuneratória do cargo de Analista Judiciário - Especialidade Oficial de Justiça Avaliador; e
9.3. comunicar esta deliberação à recorrente e ao Tribunal Regional Federal da 4ª Região.

Pedido de reexame contra acórdão que julgou ato de aposentadoria ilegal.

Primeira Câmara

Tribunal Regional Federal da 4ª Região

3. Recorrente: Cátia Soares de Lima Nunes (XXX.862.950-XX)

13.1. Ministros presentes: Benjamin Zymler (na Presidência), Walton Alencar Rodrigues, Jorge Oliveira (Relator) e Jhonatan de Jesus.
13.2. Ministros-Substitutos presentes: Augusto Sherman Cavalcanti e Weder de Oliveira.

JORGE OLIVEIRA

Ministro Benjamin Zymler

Adoto como parte do relatório excerto da instrução elaborada no âmbito da então Secretaria de Recursos (Serur) , atual Unidade de Auditoria Especializada em Recursos (AudRecursos) , que contou com a anuência do Secretário-Substituto da unidade (peças 34-35) :
"INTRODUÇÃO
1.	Trata-se de pedido de reexame (peças 14-20) interposto pela Sra. Cátia Soares de Lima Nunes, ex-servidora do Tribunal Regional Federal da 4ª Região - TRF/4ª Região, por meio do qual se insurge contra o Acórdão 13344/2021-TCU-Primeira Câmara (peça 8) , que teve como relator o Excelentíssimo Senhor Ministro Benjamin Zymler.
1.1. A deliberação recorrida apresenta o seguinte teor:
VISTOS, relatados e discutidos estes autos que tratam de ato inicial de aposentadoria emitido no âmbito do Tribunal Regional Federal da 4ª Região em favor da Sra. Cátia Soares de Lima Nunes,
ACORDAM os Ministros do Tribunal de Contas da União, reunidos em sessão da Primeira Câmara, ante as razões expostas pelo Relator, e com fundamento no art. 71, incisos III e IX, da Constituição Federal, arts. 1º, inciso V, 39, inciso II, e 45 da Lei 8.443/92 e art. 262, § 2º, do Regimento Interno, em:
9.1. considerar ilegal o ato de aposentadoria emitido no interesse da Sra. Cátia Soares de Lima Nunes (XXX.862.950-XX) , negando-lhe o correspondente registro;
9.2. dispensar o ressarcimento das quantias indevidamente recebidas de boa-fé, nos termos da Súmula TCU 106;
9.3. determinar ao Tribunal Regional Federal da 4ª Região que:
9.3.1. faça cessar, no prazo de 15 (quinze) dias, contado a partir da ciência desta deliberação, os pagamentos decorrentes do ato impugnado, sob pena de responsabilidade solidária da autoridade administrativa omissa, consoante disposto nos arts. 71, inciso IX, da Constituição Federal e 262 do Regimento Interno desta Corte;
9.3.2. dê ciência desta deliberação à interessada, alertando-a de que o efeito suspensivo proveniente da interposição de eventuais recursos, caso não providos, não a exime da devolução dos valores indevidamente percebidos após a notificação;
9.3.3. envie a esta Corte de Contas, no prazo de 30 (trinta) dias, por cópia, comprovante de que a interessada teve ciência desta deliberação;
9.4. esclarecer à unidade de origem, com supedâneo no art. 262, § 2º, do Regimento Interno, que a concessão considerada ilegal poderá prosperar mediante a emissão e o encaminhamento a este Tribunal de novo ato concessório, escoimado das irregularidades apontadas nestes autos.
 (grifos acrescidos) .
HISTÓRICO 
A recorrente ocupou em atividade o cargo de Analista Judiciário - Especialidade Execução de Mandados (Oficial de Justiça avaliador) e, em seu ato de aposentadoria, consta a incorporação de quintos de FC-5, função exercida pela interessada no TRF/4ª Região, exclusivamente na atribuição de execução de mandatos. No referido ato, consta, também dos proventos, a Gratificação de Atividade Externa, criada pela Lei 11.416/2006, exclusivamente para os Analistas Judiciários da especialidade Execução de Mandatos. Assim, há ilegalidade, em razão de se ter identificado que a recorrente percebe a gratificação de atividade externa, cumulada com vantagem decorrente da incorporação de quintos, pelo exercício de função inerente às atribuições do cargo efetivo.
2.1.	Verifica-se, na linha do que restou decidido no Acórdão 2784/2016-TCU-Plenário, cujo voto condutor foi relatado pelo Exmo. Ministro Benjamin Zymler, que a FC-5 exercida pela ex-servidora não possuía natureza de função de confiança, pois era paga a todos os ocupantes do cargo efetivo de Analista Judiciário, especialidade Oficial de Justiça Avaliador. 
2.2.	Assim, a 'investidura' na função não dependia de escolha da autoridade, ou seja, não dependia do quesito confiança, inerente a todos os ocupantes de função comissionada. Destarte, a despeito do nomen iuris, claro está que se tratava de verdadeira gratificação paga em razão do exercício das atribuições típicas do cargo (execução de mandatos) .
2.3.	O fato, portanto, é que essa vantagem não possui natureza de função (pois era paga indistintamente a todos os Oficiais de Justiça no TRF/4ª Região) e, assim, não teria o condão de gerar a incorporação de quintos.
ADMISSIBILIDADE
3.	Reitera-se o exame de admissibilidade realizado pelo Sar/Serur (peça 26) , que opinou pelo conhecimento do recurso, nos termos do artigo 48 da Lei 8.443/1992, c/c os artigos 285 e 286, parágrafo único, do RI/TCU, suspendendo-se os efeitos dos subitens 9.1, 9.3, 9.3.1 e 9.4 do Acórdão 13344/2021-TCU-Primeira Câmara. O Excelentíssimo Senhor Ministro Jorge Oliveira, mediante despacho de peça 29, concordou com esta unidade técnica.
EXAME DE MÉRITO
Delimitação
		Constitui objeto do presente recurso definir se:
teria incidido a decadência do poder/dever de este Tribunal examinar as presentes aposentadorias em reexame;
a função de execução de mandados tem natureza jurídica de função de confiança e se é possível a cumulação de quintos de FC-5 com a GAE;
teria havido violação à coisa julgada;
houve violação aos princípios da segurança jurídica/isonomia e da vedação de interpretação retroativa; e
é pertinente a modulação dos efeitos do acórdão ora recorrido.
5. Da decadência
5.1.	A recorrente aduz ter havido a decadência do poder/dever de este Tribunal examinar a sua aposentadoria com base nos seguintes argumentos:
5.2.	Os tribunais brasileiros, de longa data, vem, de forma reiterada, decidindo que, transcorridos cinco anos da prática do ato administrativo que se pretende revisar e desde que este reexame possa resultar, em tese, desfavorável à posição jurídica do beneficiário original do ato a ser revisado, a Administração não pode mais revisar o ato administrativo, em virtude da ocorrência da fluência completa do prazo decadencial da pretensão de impugnar a validade do ato administrativo que tenha gerado efeitos favoráveis a seus destinatários. Este entendimento, absolutamente consolidado, decorre diretamente da interpretação literal do artigo 54, caput e § 1º, da Lei 9.784/1999.
Análise:
5.3.	Quanto à decadência administrativa, essa só é configurada quando o processo não é julgado após 5 anos contados de sua chegada ao TCU. 
5.4.	Pacificando de vez o tema, o STF fixou a seguinte tese de repercussão geral (Tema 445) , no bojo no RE 636.553, de relatoria do Min. Gilmar Mendes:
Em atenção aos princípios da segurança jurídica e da confiança legítima, os Tribunais de Contas estão sujeitos ao prazo de 5 anos para o julgamento da legalidade do ato de concessão inicial de aposentadoria, reforma ou pensão, a contar da chegada do processo à respectiva Corte de Contas. (destacou-se) 
5.5.	Assim, como o ato em reexame foi enviado ao TCU apenas em 05/07/2019 (peça 3) e apreciado na Sessão da Primeira Câmara de 14/9/2021 (peça 8) , não há que se falar em decadência administrativa, nem em prescrição quinquenal, tampouco em obrigatoriedade de oitiva prévia da interessada.
5.6.	Assim, propõe-se a rejeição dos argumentos apresentados pela recorrente.
6. Da função de execução de mandados
6.1.	A recorrente aduz que é legal a acumulação de quintos de FC-5 com a GAE, com base nos seguintes argumentos:
6.2.	o TCU, nas decisões posteriores ao Acórdão Plenário 2.784/16, tem defendido que a FC-5 e a GRG, que originaram VPNIs Quintos, não teriam o perfil de típica função comissionada, pois seriam pagas indistintamente a todos os Oficiais de Justiça pelo simples exercício das atribuições próprias do cargo, sendo, por isso, apenas gratificações de desempenho de atividade, de caráter geral e abstrato, com natureza jurídica idêntica a da GAE, o que vedaria, desta forma, o pagamento conjunto da GAE e da VPNI Quintos, mas, por outro lado, em inúmeros outros julgados, o próprio TCU nega de forma expressa tal entendimento, a exemplo do que constou no Acórdão 7758/2015-TCU-Segunda Câmara e do Acórdão 2356/2017-TCU-Plenário, mencionado na Representação objeto do TC Processo 036.450/2020-0, que versa sobre a matéria e pendente de apreciação por parte do TCU.
Análise:
6.3.	Para o deslinde da presente questão, é de mister perquirir se a função de executante de mandado tem, em seu exercício, atribuições que ensejem a fidúcia de uma autoridade superior.
6.4.	Sobre o tema, vem à balha o disposto no art. 4º, § 1º, da Lei 11.416/2006, com a redação dada pela Lei 12.774/2012:
§ 1º Os ocupantes do cargo de Analista Judiciário - área judiciária cujas atribuições estejam relacionadas com a execução de mandados e atos processuais de natureza externa, na forma estabelecida pela legislação processual civil, penal, trabalhista e demais leis especiais, serão enquadrados na especialidade de Oficial de Justiça Avaliador Federal.  (Redação dada pela Lei nº 12.774, de 2012) 
6.5.	Assim, é de clareza solar que a atividade de execução de mandados e atos processuais de natureza externa não têm, em sua essência, a necessidade de um plus, de uma fidúcia de uma autoridade superior, eis que, nos termos do dispositivo supra, os titulares do cargo efetivo de analista judiciário poderiam ser enquadrados na especialidade de Oficial de Justiça Avaliador Federal, desde que tivessem atribuições relacionadas com tal atividade.
6.6.	De outro giro, traz-se à colação a doutrina de Carlos Maximiliano:
Consideram-se excepcionais as disposições que asseguram privilégio, palavra este de significados vários no terreno jurídico. Abrange: a) o direito exclusivo de explorar serviço de utilidade pública, isto é, o fornecimento de água, luz, transporte fluvial ou urbano, etc.; b) o gozo e a exploração de propriedades e riquezas do Estado; franquias, benefícios e outras vantagens especiais concedidas a indivíduos ou corporações; c) preferências e primazias asseguradas, quer a credores, quer a possuidores de boa fé, autores de benfeitorias e outros, pelo Código Civil, Lei das Falências e diversas mais.
Nos dois primeiros casos, a e b, em que o poder público é o outorgante, a exegese, embora estrita, não pode ser de tal modo limitadora que torne a concessão inoperativa, ou a obra irrealizável. Entretanto, o monopólio deve ser plenamente provado, não se presume; e nos casos duvidosos, quando aplicados os processos de hermenêutica, a verdade não ressalta nítida, interpreta-se o instrumento de outorga oficial contra o beneficiado e a favor do Governo e do público.
 (...) 
Parece oportuna a generalização da regra exposta acerca de determinadas espécies de preceitos, esclarecer como se entende e aplica uma norma excepcional. É de Direito estrito; reduz-se à hipótese expressa: na dúvida, segue-se a regra geral. Eis porque se diz que a exceção confirma a regra nos casos não excetuados (grifos acrescidos) (in Hermenêutica e aplicação do direito. 15ª Ed., Rio de Janeiro: Forense, 1995, p. 232 e 234) .
6.7.	Posta assim a questão, entende-se que as disposições que assegurem a incorporação de quintos são disposições excepcionais. Daí que, em havendo dúvida sobre a natureza jurídica de determinada função (se de confiança ou não) , deve-se interpretar contra o beneficiado, e, por via de consequência, entende-se que a função de 'executante de mandados' não é uma função de confiança.
6.8.	Nesse sentir, entende-se que as funções de Executantes de Mandados são indistintamente atribuídas aos Oficiais de Justiça Avaliadores no efetivo exercício das atribuições inerentes e próprias do cargo.
6.9.	Nessa toada, não se pode relegar ao oblívio as considerações do Excelentíssimo Senhor Ministro Benjamin Zymler, por ocasião da apreciação do TC Processo 046.575/2020-0 (Acórdão 1738/2021-TCU-Primeira Câmara) :
10.		No tocante ao sr. (...) , tem-se que o interessado era ocupante do cargo de analista judiciário, especialidade oficial de justiça avaliador, no qual incorporou 'quintos' da Função Comissionada de Execução de Mandados (FC-5) . Tais 'quintos', a partir de 1994, integraram a base de cálculo da média das remunerações de contribuição do inativo, aposentado compulsoriamente, por idade, em 2009. 
11.		Ocorre que a vantagem, desde sua origem, sempre foi inerente ao cargo efetivo do servidor, não podendo, exatamente por isso, dar ensejo à 'incorporação' de 'quintos'. Eis o dispositivo que a instituiu:
	Ato Regulamentar 641/1987, do Conselho da Justiça Federal
'Art. 3º As designações para as funções a que se referem os artigos 1º e 2º far-se-ão por atos do Diretor do Foro da respectiva Seção Judiciária, após a indicação do Juiz Federal a que estiverem subordinados os servidores, observando-se os seguintes critérios:
............................................................................................................................................
V - as funções de Executantes de Mandados são exclusivas dos Oficiais de Justiça Avaliadores no efetivo exercício das atribuições inerentes e próprias do cargo'.
12.		Sobre a matéria, o Plenário desta Corte, por meio do Acórdão 2.784/2016, de minha relatoria, esposou o seguinte entendimento:
'5. (...) verifico que consta dos atos daqueles que se inativaram no cargo de Analista Judiciário, especialidade Oficial de Justiça Avaliador, o pagamento da vantagem dos quintos, decorrentes da função comissionada FC-5, que teve origem na Gratificação de Representação de Gabinete instituída por meio de normativos internos.
6. Ocorre que tanto a GRG quanto a FC-5 não possuía natureza de função de confiança, pois era paga a todos os ocupantes do cargo efetivo de Analista Judiciário, especialidade Oficial de Justiça Avaliador. Logo, a 'investidura' na função não dependia de escolha da autoridade, do quesito confiança, inerente a todos os ocupantes de função comissionada. Tampouco poderiam seus ocupantes ser demitidos ad nutum. Assim, a despeito do nomen iuris, claro está que se tratava de verdadeira gratificação paga em razão do exercício das atribuições típicas do cargo (execução de mandados) e criada por normativos internos do TRF da 2ª Região. 
7. Posteriormente, quando do advento da Lei 9.421/1996, a GRG paga aos Oficiais de Justiça foi transformada em FC-5. 
8. Embora a própria criação dessa gratificação, por meio de ato administrativo, pudesse ser examinada sob o aspecto da legalidade, o fato é que essa vantagem não possui natureza de função (pois paga indistintamente a todos os Oficiais de Justiça) e, portanto, não teria o condão de gerar a incorporação de quintos. 
9. Nessa linha, cumpre mencionar o Acórdão 1473/2009-TCU-Segunda Câmara (relator Ministro José Jorge) , no qual se considerou ilegal o pagamento de gratificação de representação oriunda de 'função' atribuída a Consultor Legislativo do Senado. O relator acolheu o entendimento do então titular da Sefip, assim vazado: 
'À luz dessas definições, parece-nos fora de dúvida que a gratificação de representação paga aos Consultores Legislativos - a exemplo do que já se verificava, a despeito de sua designação oficial, com a anterior 'função comissionada' que lhe deu origem - não se confunde com as funções de confiança, as funções gratificadas ou, muito menos, com os cargos em comissão.
De fato, a gratificação de representação não se encontra associada ao desempenho de encargos especiais atribuídos a apenas uma parte dos Consultores; também não depende da relação de confiança entre o beneficiário e a autoridade responsável pela nomeação; não é transitória e nem pode ser suprimida discricionariamente da remuneração dos servidores. Antes, a gratificação de representação tipifica uma vantagem inerente ao cargo efetivo de Consultor Legislativo, de sorte que o requisito essencial para sua percepção é precisamente a investidura no cargo.
............................................................................................................................................
De outra parte, como corolário, não é demais salientar que, tratando-se de vantagem própria do cargo efetivo, a gratificação de representação, assim como a função comissionada que a precedeu, em hipótese alguma poderia dar ensejo à incorporação de quintos.
Com efeito, afora o quanto estabelecido no art. 50 da Lei nº 8.112/90, tem-se que o instituto da incorporação de funções, enquanto existente, tinha por objetivo precípuo proporcionar estabilidade financeira àqueles servidores que, investidos por longo período em funções comissionadas, viam-se permanentemente sujeitos a drástica redução no padrão de seus vencimentos, em face do caráter transitório dessas funções, o que poderia, inclusive, comprometer sua independência e exação no exercício de suas atribuições. Tal, como visto, jamais foi o caso da gratificação de representação ou da função comissionada conferida aos Consultores Legislativos, que, por constituir vantagem intrinsecamente vinculada ao cargo efetivo, sempre teve, por definição, caráter permanente.'
10. Ademais, não se deve olvidar que o art. 16 da Lei 11.416/2006, que instituiu a Gratificação de Atividade Externa (GAE) , devida exclusivamente ao Oficial de Justiça Avaliador, vedou a percepção dessa gratificação para os servidores designados para o exercício de função comissionada e para os ocupantes de cargo em comissão:
'Art. 16.  Fica instituída a Gratificação de Atividade Externa - GAE, devida exclusivamente aos ocupantes do cargo de Analista Judiciário referidos no § 1o do art. 4o desta Lei.
§ 1o  A gratificação de que trata este artigo corresponde a 35% (trinta e cinco por cento) do vencimento básico do servidor.
§ 2o  É vedada a percepção da gratificação prevista neste artigo pelo servidor designado para o exercício de função comissionada ou nomeado para cargo em comissão.'  (grifei) 
11. Ora, se a GAE não é devida ao servidor ativo que exerce função ou cargo em comissão, não é possível concedê-la ao inativo que se aposenta com as vantagens previstas no do art. 193 da Lei 8.112/1990, sob pena de conferir tratamento mais vantajoso ao inativo que ao ativo. Ou bem o inativo carreia para sua aposentadoria as vantagens inerentes ao cargo comissionado ou percebe a gratificação criada para remunerar o Oficial de Justiça pelo desempenho exclusivo das atribuições típicas de seu cargo. 
12. Nesse ponto, deve-se registrar que os atos de alteração de fundamento legal emitidos pelo TRF da 2ª Região excluíram, de forma acertada, a parcela 'opção' para tornar viável o pagamento da GAE (vide, por exemplo, ato de peça 5) .
13. Quando, porém, se verifica que a função de confiança exercida na atividade era, de fato, gratificação inerente ao cargo efetivo ocupado pelo servidor, o pagamento de 'quintos', além de carecer de sustentação legal, constitui verdadeiro bis in idem, pois cria situação na qual se remunera duplamente o servidor sob o mesmo fundamento: exercício das atribuições de Oficial de Justiça. Diversa é a conclusão quando se verifica que os 'quintos' tiveram origem no exercício de outras funções, não relacionadas às atribuições de Oficial de Justiça. Nessa situação, constitui vantagem paga a qualquer ocupante de cargo efetivo que tenha exercido no passado, no prazo estipulado em lei, cargo comissionado/função de confiança.
14. De igual forma, não se pode admitir o pagamento da parcela 'opção', seja ela decorrente ou não da FC-5 atribuída aos Oficiais de Justiça, ao inativo que percebe a GAE, em razão da vedação expressa contida no § 2º do art. 16 da Lei 11.416/2006, ainda que a mencionada parcela tenha origem em outra função de confiança e decorra da exata aplicação do art. 193 da Lei 8.112/1990. 
15. Do contrário, estar-se-ia conferindo tratamento mais vantajoso ao servidor inativo que ao ativo, o que não parece razoável, por contrariar o objetivo do § 2º do art. 16 da Lei 11.416/2006, que consiste não apenas em remunerar o Oficial de Justiça pelo desempenho de suas atribuições, senão também estimulá-lo a se manter na atividade para a qual foi admitido.
16. Sendo assim, até mesmo o servidor que tenha a seu favor ato de aposentadoria já registrado há mais de cinco anos, do qual constou a incorporação de 'quintos' e/ou o pagamento da 'opção', perde o direito a essas parcelas se optar por receber a GAE.'
6.10.	É despicienda a análise da cumulação da GAE com os quintos de FC-5, uma vez que foram apresentados argumentos robustos no sentido da impossibilidade da incorporação de quintos de FC-5 pela recorrente. De qualquer forma, convém trazer à baila excerto do voto condutor do Acórdão 2115/2022-TCU-Primeira Câmara, que apreciou embargos de declaração opostos contra deliberação que havia apreciado pedido de reexame sobre a matéria, que elucida essa questão da irregularidade da cumulação da GAE com quintos em quaisquer casos:
É válido também mencionar que, no voto condutor do acórdão embargado, foram apresentadas razões complementares que também respondem aos argumentos manejados pela embargante, já que igualmente fundamentam as razões de decidir deste relator. Senão vejamos:
		(...) 
Observo que a recorrente ocupou o cargo de Analista Judiciário, especialidade Execução de Mandatos (Oficial de Justiça Avaliador) , e que, em seu ato de aposentadoria (peça 3) , consta a incorporação de quintos referentes ao exercício da função FC-5. No referido ato, consta também dos proventos a Gratificação de Atividade Externa (GAE) , criada pela Lei 11.416/2006, exclusivamente para os Analistas Judiciários da especialidade Execução de Mandatos.
Portanto, no caso concreto dos autos, observo que é irregular a percepção de parcela decorrente da incorporação de quintos, independentemente da função ocupada, cumulativamente com a GAE, vantagem esta devida exclusivamente ao Oficial de Justiça Avaliador, por disposição literal do art. 16 da Lei 11.416/2006. Senão vejamos o teor do referido artigo:
Art. 16.  Fica instituída a Gratificação de Atividade Externa - GAE, devida exclusivamente aos ocupantes do cargo de Analista Judiciário referidos no § 1º do art. 4º desta Lei.
§ 1º A gratificação de que trata este artigo corresponde a 35% (trinta e cinco por cento) do vencimento básico do servidor.
§ 2º É vedada a percepção da gratificação prevista neste artigo pelo servidor designado para o exercício de função comissionada ou nomeado para cargo em comissão.  (grifei) 
Do exposto, não é demais concluir que se a GAE não é devida ao servidor ativo que exerce função ou cargo em comissão, não é possível concedê-la ao inativo que se aposenta com as vantagens previstas, por exemplo, no art. 193 da Lei 8.112/1990, sob pena de conferir tratamento mais vantajoso ao inativo que ao ativo. Nesse contexto, ou o inativo carreia para sua aposentadoria as vantagens decorrentes da incorporação de quintos ou percebe a gratificação criada para remunerar o Oficial de Justiça pelo desempenho exclusivo das atribuições típicas de seu cargo.
 É nesse sentido a jurisprudência do Supremo Tribunal Federal (STF) , como ilustra, entre outras, a ementa do Mandado de Segurança 35.452:
MANDADO DE SEGURANÇA IMPETRADO CONTRA ACÓRDÃO EMANADO DO E. TRIBUNAL DE CONTAS DA UNIÃO - APOSENTADORIA - ATO CONCESSIVO INICIAL - REGISTRO - PROCEDIMENTO DE CONTROLE EXTERNO DE LEGITIMIDADE JURÍDICA (CF, ART. 71, III) - [...] INACUMULABILIDADE DE DETERMINADA GRATIFICAÇÃO (GAE) COM A REMUNERAÇÃO PERTINENTE AO EXERCÍCIO DE FUNÇÃO COMISSIONADA OU DE CARGO EM COMISSÃO (LEI Nº 11.416/2006 , ART. 16, § 2º) - INOCORRÊNCIA, EM TAL SITUAÇÃO, DE OFENSA ÀS CLÁUSULAS CONSTITUCIONAIS DO DIREITO ADQUIRIDO E DA IRREDUTIBILIDADE DO ESTIPÊNDIO FUNCIONAL, QUANDO RETIFICADO O ATO DE APOSENTADORIA, POR DETERMINAÇÃO DO TCU, NO CONTEXTO DO PROCEDIMENTO ADMINISTRATIVO DE REGISTRO - PRECEDENTES - PARECER DA DOUTA PROCURADORIA-GERAL DA REPÚBLICA PELA DENEGAÇÃO DA SEGURANÇA - RECURSO DE AGRAVO IMPROVIDO (Segunda Turma, relator Min. Celso de Mello, julgado em 10/10/2020) . (destaques acrescidos) 
 Em razão da clareza e para bem explicitar as razões que tornam irregular a percepção de quintos nos presentes autos, transcrevo excerto do voto que fundamentou o Mandado de Segurança 35.452, de autoria do Ministro Celso de Mello:
'Impõe-se destacar, ainda, quanto ao outro fundamento em que se apoia este 'writ' mandamental, que se revela inacolhível a pretensão formulada pela parte recorrente no sentido de ser legítimo o recebimento da parcela remuneratória concernente à Gratificação de Atividade Externa - GAE cumulativamente com quintos incorporados, decorrentes do exercício de função comissionada. 
Com efeito, a norma inscrita no art. 16, § 2º, da Lei nº 11.416/2006 veda a percepção conjunta da GAE com parcelas remuneratórias oriundas do exercício de função comissionada, não importando, para esse específico efeito, que referida parcela tenha sido incorporada, a título de 'quintos', aos vencimentos da impetrante.
Extremamente esclarecedora, quanto a esse fundamento, passagem do parecer que o Ministério Público Federal produziu, nestes autos, sobre o tema em questão:
'É relevante registrar, além disso, que o art. 16, § 2º, da Lei 11.416/06 e o art. 3º da Portaria Conjunta nº 01/2007 do STF repelem expressamente a cumulação da GAE com a remuneração relativa ao exercício de função comissionada ou cargo em comissão. A vedação, aliás, como entendeu o TCU, não se restringe aos servidores em atividade, mas também se estende aos inativos, porquanto a finalidade da norma é impedir que o servidor, seja ativo ou inativo, receba verba de natureza semelhante, concedida sob o mesmo título. Frise-se, ainda, que o fato de o servidor ter carreado para os seus proventos a VPNI não desnatura a natureza da vantagem de ser retribuição pelo exercício de função comissionada na atividade'. (destaques constantes do original) .
 Destaco, por oportuno, que o ato em favor da recorrente foi disponibilizado ao TCU em 29/11/2019, consoante se observa nos formulários de peças 3. Assim, considerando que o acórdão recorrido foi prolatado em 3/8/2021, portanto em menos de cinco anos contados da data de disponibilização do ato ao TCU, não há que se cogitar decadência, não havendo óbice para a apreciação e nem mácula ao contraditório, consoante entendimento firmado pelo STF a partir do julgamento do RE 636.553.
 Quanto à modulação sustentada pela recorrente, vale dizer que tal questão nunca foi controversa no âmbito desta Corte de Contas, razão pela qual não é cabível aduzir tal mecanismo no caso concreto dos autos. 
 Quanto aos precedentes judiciais aduzidos, observo que nenhum deles ampara diretamente a recorrente. Vale mencionar que o principal precedente mencionado, decidido nos autos do processo 0098714.30.2017.4.02.5101, que tramitou 5ª Turma Especializada do Tribunal Regional Federal da 2ª Região, se baseou no MS 35.143, da relatoria do Min. Luís Roberto Barroso, que, ao analisar o mérito do writ, denegou a segurança, nos seguintes termos:
	(...) 
1. Trata-se de mandado de segurança, com pedido liminar, impetrado contra ato do Tribunal de Contas da União (acórdão TCU nº 353/2017, confirmado pelos acórdãos nº s 5.229/2017 e 6.842/2017, todos proferidos nos autos do processo nº Processo 014.415/2016-0) , que considerou ilegal o ato de aposentadoria do impetrante em razão da incorporação de 'quintos', decorrente do exercício de função paga a todos os Analistas Judiciários, especialidade Oficial de Justiça Avaliador, juntamente com a Gratificação de Atividade Externa (GAE) . 
2. Segundo o ato impugnado, a referida função (FC-05) , por ser paga indistintamente a todos os oficiais de justiça, não possuía natureza de função de confiança e, assim, não teria o condão de gerar a incorporação de 'quintos'. Pelo mesmo motivo, também considerou haver bis in idem no pagamento cumulativo dos 'quintos' com a Gratificação de Atividade Externa (GAE) , já que ambas as vantagens teriam a natureza de gratificação genérica paga em razão do exercício da função. Determinou, assim, a emissão de novo ato de concessão inicial de aposentadoria, 'do qual não devem constar as vantagens dos 'quintos' ou 'opção', uma vez que o servidor não ocupava, de fato, função de confiança' (doc. 4, p. 5) . 
3. Na inicial, o impetrante alega: (i) violação ao devido processo legal, por não ter sido notificado previamente no procedimento do TCU; (ii) direito à VPNI oriunda dos quintos, tendo em vista que a função não era devida, automaticamente, a todos os ocupantes do cargo, mas dependia de designação formal, nos termos do art. 3º, do Ato Regulamentar 641; (iii) violação à irredutibilidade remuneratória; (iv) ofensa ao direito adquirido, ao ato jurídico perfeito e à segurança jurídica; e (v) decadência do direito de revisão. 
4. Pede, ao final, o seguinte: ' (a) com urgência, a concessão da medida liminar, inaudita altera parte, nos termos do artigo 7º, III, Lei 12.016, de 2009, para: (a.1) suspender os efeitos dos itens 9.2, 9.4, 9.4.1, 9.4.2 e 9.4.3 do Acórdão 353/2017-TCU-Primeira Câmara do Tribunal de Contas da União, proferido no processo TC Processo 014.415/2016-0, na parte em que impôs a suspensão dos pagamentos efetuados com base nos atos lá impugnados, no que se refere ao Impetrante, e determinou a emissão de novos atos, livres dos pagamentos tidos por irregulares; (a.2) determinar que a autoridade coatora se abstenha de exigir da administração do TRF da 2ª Região o cumprimento do item suspenso, na parte em que impõe a supressão da VPNI dos proventos do Impetrante; (...) (e) no mérito, a concessão da segurança, confirmando a medida liminar, para: (e.1) anular os itens 9.2, 9.4, 9.4.1., 9.4.2 e 9.4.3 do Acórdão 353/2017-TCU-Plenário do Tribunal de Contas da União, proferido no processo TC Processo 014.415/2016-0, na parte em que impôs a suspensão dos pagamentos efetuados com base nos atos lá impugnados, e determinou a emissão de novos atos, livres dos pagamentos tidos por irregulares, no que se refere ao Impetrante, ou seja, na parte em considerou ilegal a inclusão, nos proventos do Impetrante, da VPNI, e determinou ao TRF da 2ª Região a prática de atos tendentes a exclusão dessa parcela; (e.2) determinar que a autoridade coatora se abstenha de exigir da administração do TRF da 2ª Região o cumprimento dos itens anulados, para deixar de adotar as determinações ali contidas, concernentes na exclusão da VPNI dos proventos do Impetrante, de modo a que seja mantido o pagamento de ambas as vantagens; (e.3) determinar o restabelecimento da vantagem eventualmente suprimida em razão do ato coator, bem como a restituição dos valores decorrentes dessa supressão, se antes do provimento jurisdicional acontecer o cumprimento do ato coator;' 
5. Por decisão datada de 18.09.2017, deferi o pedido liminar, 'para suspender os efeitos dos acórdãos TCU nº s 353/2017, 5.229/2017 e 6.842/2017, proferidos nos autos do processo nº Processo 014.415/2016-0' (doc. 10) . O TCU prestou as informações solicitadas, sustentando a legalidade do ato impugnado (docs. 17-20) . Contra a decisão liminar, a União interpôs agravo interno (doc. 22) . A Procuradoria-Geral da República manifestou-se pela denegação da ordem (doc. 25) . 
	6. É o relatório. Decido. 
7. Em exame mais aprofundado do feito, entendo que a decisão liminar deve ser revista. Em uma cognição exauriente, não vislumbrei o direito líquido e certo alegado pelo impetrante, pressuposto necessário para a concessão da ordem. 
8. Primeiramente, deve ser dito que a atual jurisprudência desta Corte reconhece que não se aplica ao TCU, no exercício do controle da legalidade de aposentadorias, a decadência prevista na Lei nº 9.784/1999, devendo, no entanto, ser assegurado o contraditório e a ampla defesa se decorridos mais de cinco anos desde a entrada do processo na Corte de Contas (MS 27.296-AgR, Rel. Min. Rosa Weber) , o que não é o caso. 
9. Segundo consta das informações prestadas pelo TCU (doc. 18) e do Sistema de Apreciação dos Atos de Admissão e Concessões - SISAC (doc. 19) , o processo de aposentadoria do impetrante foi encaminhado ao Tribunal de Contas em 23.10.2014 e julgado em 31.01.2017 (TC nº 014.415/2016, Acórdão nº 353/2017) . Assim, como claramente se percebe, não foi ultrapassado o prazo de cinco anos referido acima, pelo que afasto as alegações de decadência e de violação ao contraditório e à ampla defesa. 
10. No mérito propriamente dito, as alegações do impetrante não merecem prosperar. Pelas razões que serão expostas a seguir, a conclusão final será pela efetiva impossibilidade, no caso, de recebimento cumulativo da Vantagem Pessoal Nominalmente Identificada (VPNI) , oriunda de 'quintos' incorporados, com a Gratificação de Atividade Externa (GAE) tal como foi decidido pelo TCU. 
11. Conforme relatado acima, o ato impugnado (Acórdão nº 353/2017) considerou que tanto a Gratificação de Representação de Gabinete (GRG) como a função comissionada FC-05, por serem pagas indistintamente a todos os oficiais de justiça avaliadores, não possuiriam verdadeiramente natureza de função de confiança e, assim, não teriam o condão de gerar a incorporação de 'quintos' nos termos do determinado pelo antigo art. 62 da Lei nº 8.112/1990. Além disso, o mesmo ato também considerou haver bis in idem no pagamento cumulativo dos 'quintos' incorporados com a Gratificação de Atividade Externa (GAE) , instituída pela Lei nº 11.416/2006, já que as vantagens possuiriam a mesma natureza, sendo pagas exclusivamente em razão do exercício de atribuições típicas do cargo de oficial de justiça avaliador. 
12. Em relação ao primeiro ponto (caráter genérico da GRG e da FC-05) , o impetrante alega que a função não era devida automaticamente a todos os oficiais de justiça, porquanto dependia de indicação de Juiz Federal e de ato formal do Direção do Foro, nos termos do art. 3º do Ato Regulamentador nº 641, de 1987, do Conselho da Justiça Federal. Afirma, ainda, que o número de funções de executantes de mandados não era coincidente com o número de cargos de oficial de justiça existentes na estrutura do Poder Judiciário da União, o que demonstraria a função de confiança exercida. Entendo, no entanto, que não merecem prosperar as alegações do impetrante, por duas razões: (i) o fato de haver indicação de juiz federal ou a designação formal do Diretor do Foro para a percepção da GRG ou da FC-05, por si só, não é suficiente para afastar a generalidade da verba percebida; (ii) por outro lado, saber se todos os oficiais de justiça avaliadores do Tribunal Regional Federal da 2ª Região percebiam ou não as verbas mencionadas de forma genérica mostra-se inviável em sede de mandado de segurança, porquanto tal circunstância demanda efetiva dilação probatória, vedada na via eleita. 
13. Em relação ao segundo ponto (bis in idem no pagamento cumulativo dos 'quintos' com a GAE) , o impetrante alega que a GAE difere da FC-05, já que possui natureza propter laborem, sendo vantagem integrante da estrutura remuneratória do cargo de provimento efetivo de oficial de justiça avaliador federal, sem natureza de função comissionada, vez que independe de qualquer juízo de discricionariedade na sua concessão. Entretanto, mais uma vez, a alegação do impetrante não merece prosperar, uma vez que: (i) o art. 16, § 2º, da Lei 11.416/06 repele expressamente a cumulação da GAE com a remuneração relativa ao exercício de função comissionada ou cargo em comissão, não fazendo sentido que o servidor inativo seja beneficiado com uma cumulação não permitida ao servidor ativo; (ii) não sendo demonstrada a não generalidade da GRG ou da FC-05 no caso, a premissa a ser adotada é no sentido de que tais verbas efetivamente possuíam a mesma natureza da GAE, devida a todos os oficiais de justiça avaliadores, nos termos do art. 16 c.c. art. 4º, § 1º, da Lei nº 11.416/2006. 
14. Ressalto que a jurisprudência do Supremo Tribunal Federal, em casos similares ao do pleito, é no sentido da impossibilidade de pagamento de gratificações em razão do desempenho da função com parcelas de 'quintos' na forma de Vantagem Pessoal Nominalmente Identificada (VPNI) quando ostentarem idêntico fundamento. A acumulação de vantagens, nestes moldes, seria vedada pelo art. 37, XIV, da Constituição Federal, uma vez que não se pode aceitar que servidor ativo ou inativo perceba verba idêntica, concedida sob o mesmo título e com a mesma natureza. Confiram-se os seguintes precedentes: 
'CONSTITUCIONAL E ADMINISTRATIVO. AGRAVO REGIMENTAL. MANDADO DE SEGURANÇA. TRIBUNAL DE CONTAS DA UNIÃO. ACÓRDÃO 814/2005, DECORRENTE DE PROCEDIMENTO DE INSPEÇÃO NA SECRETARIA DE RECURSOS HUMANOS DO MINISTÉRIO DO PLANEJAMENTO, ORÇAMENTO E GESTÃO. DECLARAÇÃO DE IMPOSSIBILIDADE DO PAGAMENTO DA GRATIFICAÇÃO DE ATIVIDADE PELO DESEMPENHO DE FUNÇÃO (GADF) EM CUMULAÇÃO COM PARCELAS DE QUINTOS OU DÉCIMOS NA FORMA DE VANTAGEM PESSOAL NOMINALMENTE IDENTIFICADA (VPNI) . DETERMINAÇÃO DE INIBIÇÃO NO SISTEMA SIAPE DO PAGAMENTO DA GADF QUANDO ACOMPANHADO DA RUBRICA VPNI. INOCORRÊNCIA DA DECADÊNCIA DO DIREITO DA ADMINISTRAÇÃO DE SUPRIMIR O PAGAMENTO DA VERBA, TENDO EM VISTA QUE OS ATOS DE APOSENTADORIA DOS IMPETRANTES AINDA NÃO HAVIAM SIDO EXAMINADOS PELO TCU NO EXERCÍCIO DA COMPETÊNCIA PREVISTA NO ART. 71, III, DA CONSTITUIÇÃO FEDERAL. OFENSA AOS PRINCÍPIOS DO CONTRADITÓRIO E DA AMPLA DEFESA. NÃO CONFIGURAÇÃO, NAS CIRCUNSTÂNCIAS DO CASO. INEXISTÊNCIA DO DIREITO À MANUTENÇÃO DO PAGAMENTO DESSAS VERBAS EM CUMULAÇÃO. PRECEDENTE DO PLENÁRIO (MS 25.561, REL. MIN. MARCO AURÉLIO, DJE DE 21/11/2014) . PARCELAS RECEBIDAS POR FORÇA DE LIMINAR POSTERIORMENTE REVOGADA. DEVOLUÇÃO. NECESSIDADE. EXPRESSA DISPOSIÇÃO LEGAL. LEI 8.112/1990, ART. 46, § 3º. AGRAVO REGIMENTAL A QUE SE NEGA PROVIMENTO.' (MS 27.811 AgR, Rel. Min. Teori Zavascki) 'CONSTITUCIONAL. ADMINISTRATIVO. SERVIDOR PÚBLICO. REMUNERAÇÃO. ADICIONAL BIENAL E ADICIONAL POR TEMPO DE SERVIÇO. CUMULAÇÃO. INADMISSIBILIDADE. ART. 37, XIV, DA CONSTITUIÇÃO. I - A jurisprudência da Corte é no sentido de que não são acumuláveis o adicional bienal e o adicional por tempo de serviço, visto que são acréscimos pecuniários com idêntico fundamento. Precedentes. II - A questão de mérito foi decidida conforme o recurso extraordinário interposto pela União, ora agravada, não podendo a matéria ser inovada em agravo regimental. III - Agravo regimental improvido.' (RE 587123 AgR, rel. Min. Ricardo Lewandowski) .
15. Por fim, anoto que o Supremo Tribunal Federal firmou o entendimento de que não viola o direito adquirido e a garantia da irredutibilidade de vencimentos a correção de ilegalidades na composição dos proventos de servidores públicos (nesse sentido: RE 418.402-AgR, Rel. Min. Dias Toffoli, MS 33.432, Rel. Min. Marco Aurélio; e MS 27.722 AgR, Rel. Min. Teori Zavascki) . Dessa forma, não vislumbro, no caso, qualquer abuso ou ilegalidade na conduta do Tribunal de Contas da União. 
16. Diante do exposto, com base no art. 205 do RI/STF, denego a segurança, revogando a liminar anteriormente concedida. Prejudicado o agravo interposto.  (destaques acrescidos) .  
 Por fim, importa registrar que, em razão da competência estabelecida a este Tribunal pelo art. 71, inciso III, da Constituição Federal, os atos de registro de pessoal somente passam a estar plenamente formados, válidos e eficazes quando recebem o registro pela Corte de Contas. Sob essa perspectiva, impõe-se reconhecer que referidos atos possuem, na origem, natureza precária, razão pela qual, até que haja o efetivo julgamento e o consequente registro pela Corte de Contas, tais atos não gozam de definitividade, já que sem o registro não se aperfeiçoam. Por tal razão, não há mácula aos princípios da segurança jurídica, irredutibilidade de vencimentos e vedação de entendimento retroativo. Com isso, não há, nas razões recursais apresentadas, argumentos capazes de alterar a decisão recorrida.
10. Não é demais relembrar que, no julgamento dos embargos de declaração opostos nos autos do RE 636.553, o Supremo Tribunal Federal - STF, em julgamento na Sessão Virtual realizada de 27/11/2020 a 4/12/2020, manteve a jurisprudência daquela Corte, entendendo que o ato de aposentadoria tem natureza complexa. Na ocasião o relator, Min. Gilmar Mendes, assim se manifestou:
Nessa perspectiva, destaco que, como bem lembrado pelo Ministro Edson Fachin em seu voto, desde 1957, o Supremo Tribunal Federal tem se posicionado no sentido de que o ato de concessão de aposentadoria teria natureza de ato complexo, segundo o qual seria necessária a conjugação da vontade do órgão de origem e do TCU para que fosse perfectibilizado. 
Por esse motivo, após a edição da Lei 9.784/1999, firmou-se o entendimento de que seu art. 54 não poderia ser aplicado durante o período entre a publicação do ato de aposentadoria pelo órgão de origem e a apreciação da sua legalidade pelo TCU, haja vista ainda inexistir ato acabado. 
Quanto a esse ponto, a decisão ora embargada não alterou a jurisprudência há muito firmada, segundo a qual a concessão de aposentadoria ou pensão constitui ato administrativo complexo.
11.Em resumo, observo que os embargos ora apresentados não apontam, de forma clara, as supostas omissões que a embargante queria ver solucionadas, limitando-se a reapresentar os argumentos já trazidos no pedido de reexame cujo provimento foi negado.
12. Por fim, e para concluir, reafirmo que os ocupantes do cargo de Analista Judiciário, especialidade Oficial de Justiça Avaliador, ativos ou inativos, não podem perceber, cumulativamente, a GAE com quintos oriundos de função comissionada (seja ela qual for, ainda que diferente da que era exercida pelos executantes de mandado) ou cargo em comissão. É nessa linha o entendimento do STF, cujo espectro é mais amplo que o do TCU, no sentido de que, não importa a função exercida pelo executante de mandados, ela não poderá ser acumulada com a GAE, seja o servidor ativo ou inativo. Com isso, os argumentos colocados pela embargante não têm o condão de alterar o mérito da decisão embargada. (destaque nosso) 
6.11.	Em relação ao fato de existir processo de representação em trâmite no TCU (TC Processo 036.450/2020-0) , versando sobre a matéria de que tratam estes autos, não impede o andamento deste feito, pois diz respeito a ato concreto de aposentadoria em que foi constatada irregularidade no pagamento dos quintos oriundos de função inerente acumulado com a GAE. A jurisprudência do Tribunal tem se firmado no sentido da impossibilidade de pagamentos das referidas vantagens, a exemplo dos seguintes julgados, inclusive em grau de recurso: Acórdãos 8881/2021, 10700/2021, 11471/2021, 13344/2021, 13388/2021, 788/2022, todos da 1ª Câmara; e Acórdãos 12382/2021, 18818/2021, 18960/2021, 449/2022, 1629/2022, 1750/2022, todos da 2ª Câmara. 
6.12.	No que tange às ponderações feitas pela recorrente acerca do Acórdão 2356/2017-TCU-Plenário, que destoa do entendimento demonstrado acerca da irregularidade no pagamento de quintos de função inerente cumulativamente com GAE, observa-se que os juízes são independentes e somente se submetem à lei, e não à jurisprudência. Sobre o tema, traz-se à colação a doutrina de Jorge Luiz Souto Maior e Valdete Souto Severo:
 (...) o juiz tem o dever de se rebelar, de reagir, de não ceder, de reafirmar a sua independência, pois é isto que a humanidade, que debruçou sobre o direito toda a regulação das relações de poder, espera dele. Um juiz que, por conveniência, se curva ao entendimento de outros juízes, proferindo decisões contrárias à sua convicção jurídica; que, por comodidade, aplica uma lei que fere a Constituição ou algum preceito dos direitos humanos ou direitos fundamentais; que, por receio de qualquer natureza ou medo, acaba cumprindo uma 'ordem' ilegal; ou que, meramente, se abstém de 'denunciar' as ameaças que sofra com relação à sua independência; que não exerce com liberdade e responsabilidade as suas atribuições, deixa de ser digno da função que exerce, perde, enfim, na essência, a designação de um autêntico magistrado e quem perde com isto é toda a sociedade (in O Processo do Trabalho como instrumento do Direito do Trabalho e as ideias fora de lugar do Novo CPC. São Paulo: LTr, 2015, p. 107-108) 
6.13.	Acrescente-se a doutrina de Mauro Schiavi:
Hodiernamente se exige uma postura mais ativa do Juiz para garantir os resultados práticos do processo. A efetividade do processo depende não só de um Juiz imparcial e independente, mas, também, de um magistrado mais ousado, comprometido com a justiça e com os resultados úteis do processo (in Manual de Direito Processual do Trabalho, 4ª. Ed., São Paulo: LTr, 2011, p. 698) .
6.14.	Corroborando essas ideias, registra-se o conselho de Benedito Calheiros Bonfim:
A dócil submissão à jurisprudência estiola o espírito criador do advogado e do juiz. São os descontentes e os inconformados os propulsores do progresso, raciocínio válido também no campo da ciência do Direito (in Conselhos aos jovens advogados, 3ª Ed., Niterói, RJ: Impetus, 2012, p. 187) .
6.15.	De fato, a democracia se faz com respeito à diferença e com divergências. Assim, continua Fábio Konder Comparato:
A independência funcional da magistratura, assim entendida, é uma garantia institucional do regime democrático. O conceito institucional foi elaborado pela doutrina publicista alemã à época da República de Weimar, para designar as fontes de organização dos Poderes Públicos, cuja função é assegurar o respeito aos direitos subjetivos fundamentais, declarados na Constituição (grifos acrescidos) (apud Jorge Luiz Souto Maior e Valdete Souto Severo, in O Processo do Trabalho como instrumento do Direito do Trabalho e as ideias fora de lugar do Novo CPC. São Paulo: LTr, 2015, p. 114) .
6.16.	Observa-se que a submissão dos juízes somente à lei não é uma idiossincrasia do Direito brasileiro, mas encontra ressonância na Alemanha, na Áustria, na Dinamarca, na Espanha, na França, na Grécia, na Irlanda, na Itália e em Portugal, conforme pontuam Jorge Luiz Souto Maior e Valdete Souto Severo:
	Na Alemanha, há disposição expressa no sentido de que 'os juízes são independentes e somente se submetem à lei' (art. 97) . Na Áustria, 'Os juízes são independentes no exercício de suas funções judiciárias' (art. 87) . Na Dinamarca, 'No exercício de suas funções os magistrados devem se conformar à lei' (art. 64) . Na Espanha, 'A justiça emana do povo e ela é administrada em nome do rei por juízes e magistrados que constituem o poder judiciário e são independentes, inamovíveis, responsáveis e submetidos exclusivamente ao império da lei' (art. 117) . Há também norma dispondo que 'Toda pessoa tem o direito de obter a proteção efetiva dos juízes e tribunais para exercer seus direitos e seus interesses legítimos, sem que em nenhum caso esta proteção possa lhe ser recursada' (art. 24) .
	No mesmo pórtico, o ordenamento jurídico francês prevê: 'O presidente da República é garante da independência da autoridade judiciária. Ele é assistido pelo Conselho superior da magistratura. Uma lei orgânica traz estatuto dos magistrados. Os magistrados de carreira são inamovíveis' (art. 64) . Na Grécia, há disposição no sentido de que: 'A justiça é composta por tribunais constituídos de magistrados de carreira que possuem independência funcional e pessoal' (art. 87-1) e de que 'No exercício de suas funções, os magistrados são submetidos somente à Constituição e às leis; eles não são, em nenhum caso, obrigados a se submeter a disposições contrárias à Constituição' (art. 87-2) . Na Irlanda, 'Os juízes são independentes no exercício de suas funções judiciárias e submetidos somente à presente Constituição e à lei (art. 35-2) . Na Itália: 'A justiça é exercida em nome do povo. Os juízes se submetem apenas à lei' (art. 101) . Em Portugal, 'os juízes são inamovíveis. Eles não poderão ser multados, suspensos, postos em disponibilidade ou exonerados de suas funções fora dos casos previstos pela lei' (art. 218-1) . E mais: 'os juízes não podem ser tidos por responsáveis de suas decisões, salvo exceções consignadas na lei' (art. 218-2) (in O Processo do Trabalho como instrumento do Direito do Trabalho e as ideias fora de lugar do Novo CPC. São Paulo: LTr, 2015, p.115) .
6.17.	Ante esses pertinentes argumentos, entende-se que este Tribunal deve interpretar o regramento dos quintos cumulativamente com GAE de acordo com as regras de Hermenêutica, e não guiado por precedentes jurisprudenciais oscilantes e superados, que não informam um norte seguro a ser seguido.
6.18.	Nessa ordem de ideias, opina-se pela rejeição dos argumentos da recorrente.
7. Da coisa julgada
7.1.	A recorrente aduz que teria havido violação à decisão judicial transitada em julgado, com base no seguinte argumento:
7.2.	A requerente foi contemplada pela decisão judicial transitada em julgado na Ação Ordinária Coletiva nº 2003.71.00.057296-7, que reconheceu o direito à incorporação dos quintos no período compreendido entre 08/04/1998 e 04/09/2001.
Análise:
7.3.	O aludido reconhecimento, por deliberação judicial transitada em julgado, à incorporação de quintos, no período compreendido entre 08/04/1998 e 04/09/2001, tem como pressuposto o efetivo exercício de função de confiança ou cargo comissionado, o que não ocorreu no presente caso, eis que as funções de Executantes de Mandados eram indistintamente atribuídas aos Oficiais de Justiça Avaliadores, no efetivo exercício das atribuições inerentes e próprias do cargo.
7.4.	Nesse sentir, não há como se acolher o argumento da recorrente.
8. Da segurança jurídica e da isonomia/vedação de entendimento retroativo
8.1.	A recorrente aduz violação ao princípio da segurança jurídica e da isonomia/vedação de entendimento retroativo com base nos seguintes argumentos:
8.2.	a deliberação recorrida 'vedou à servidora o acesso a um regime de transição assegurado pela Lei de Introdução às Normas do Direito Brasileiro (LINDB - Decreto-Lei 4.657/1942, em redação dada pela Lei 13.655/2018) , e, em última análise, afrontou a coisa julgada, pois a parte requerente possui decisão judicial transitada em julgado em processo coletivo. Manter tal decisão contraria frontalmente o art. 5º, XXXVI da Constituição Federal';
8.3.	o direito do TCU de alterar o seu posicionamento deve encontrar limite no princípio da segurança jurídica, visto que os administrados não podem ficar sujeitos à instabilidade surgida a cada julgamento de registro de ato de aposentadoria de servidor público;
8.4.	não foi observado o princípio da isonomia, tendo em vista que o TCU 'tem numerosos atos de aposentadoria julgados anteriormente, tidos como legais, mesmo após a modificação de entendimento pelo Supremo Tribunal Federal', de modo que 'tal julgamento consubstancia, ao fim e ao cabo, tratamento diferenciado dispensado a servidores dentro do mesmo regime jurídico';
8.5.	o art. 23 da Lei de Introdução das Normas do Direito Brasileiro (LINDB) - Decreto-Lei 4.657/1942, com redação acrescida pela Lei nº 13.655/2018 - dispõe sobre segurança jurídica e eficiência na criação e na aplicação do direito público, prevendo que a decisão administrativa que estabelecer nova interpretação sobre norma de conteúdo indeterminado, deve observar um regime de transição para sua aplicação, sendo que o seu art. 24 deste vem resguardar a validade de situações constituídas a partir de atos administrativos que, ao tempo de sua edição, observaram as orientações gerais vigentes no ordenamento e nas instituições; e
8.6.	deve ser observada a preservação dos quintos incorporados após o advento da Lei nº 9.624/1998 por força do título judicial obtido nos autos da ação coletiva nº 2003.71.00.057296-7, transitada em julgado em 30-08-2010.
Análise:
8.7.	Sobre o princípio da segurança jurídica, cabe lembrar que a sedimentada jurisprudência da Suprema Corte é no sentido de classificar como ato complexo a concessão de aposentadoria, reforma ou pensão, consoante os seguintes julgados (RMS 3881/SP, MS 19875/DF, RE 195861/ES e MS 23665/DF) .
8.8.	Assim, sendo o ato de aposentadoria complexo, este somente passa a estar plenamente formado (perfeito) , válido (aferição da legalidade com reflexo de definitividade perante a Administração) e eficaz (plenamente oponível a terceiros, deixando de apresentar executoriedade provisória) quando recebe o registro pela Corte de Contas. Tal entendimento decorre do disposto no inciso III do art. 71 da Constituição Federal, que estabelece que compete ao Tribunal de Contas da União apreciar, para fins de registro, a legalidade dos atos de admissão, assim como a concessão de aposentadoria, reforma ou pensão.
8.9.	Nessa perspectiva, impõe-se reconhecer que referido ato possui natureza precária (cf., e.g., Acórdão 2482/2007-TCU-Primeira Câmara, Relator Augusto Nardes) , razão pela qual, até que haja o efetivo julgamento e o consequente registro pela Corte de Contas, não há que se falar em ato jurídico perfeito, tendo em vista a ausência de aperfeiçoamento e definitividade do ato.
8.10.	A propósito do tema, colaciona-se entendimento esposado pela Corte Constitucional ao decidir no âmbito do RE-195.861/ES:
APOSENTADORIA - ATO ADMINISTRATIVO DO CONSELHO DA MAGISTRATURA - NATUREZA - COISA JULGADA ADMINISTRATIVA - INEXISTÊNCIA. O ato de aposentadoria exsurge complexo, somente se aperfeiçoando com o registro perante a Corte de Contas. Insubsistência da decisão judicial na qual assentada, como óbice ao exame da legalidade, a coisa julgada administrativa. (grifos acrescidos) 
8.11.	No caso em apreço, não houve o respectivo registro em razão da constatação de ilegalidade no ato, o que afasta, por si só, a presunção de legitimidade do ato administrativo que concedeu o benefício ao recorrente, não havendo, assim, que se falar em violação da segurança jurídica ou de proteção da confiança. 
8.12.	Quanto à boa-fé da recorrente, tenha-se presente que foi considerada ao se dispensar a devolução dos valores indevidamente recebidos, nos termos do acórdão recorrido.
8.13.	É sobremodo importante ressaltar que este Tribunal tem o poder/dever de apreciar, para fins de registro, os atos de pensão civil na esfera federal, nos termos do art. 71 da Lei Maior. Esta prerrogativa não pode ser infirmada pela sobreposição dos princípios da razoável duração do processo e da eficiência na Administração Pública.
8.14.	No que tange ao art. 2º, parágrafo único, XIII, da Lei 9.784/1999, o qual veda a aplicação retroativa de nova interpretação, é de se ter presente que o TCU dispõe de Lei Orgânica e Regimento Interno, sendo que a Lei do Processo Administrativo pode ser aplicada naquilo que for compatível com o regramento próprio desta Corte de Contas.
8.15. 	Nessa senda, é de se ressaltar que o art. 260, § 2º, do Regimento Interno deste Tribunal assim dispõe:
§ 2º O acórdão que considerar legal o ato e determinar o seu registro não faz coisa julgada administrativa e poderá ser revisto de ofício pelo Tribunal, com a oitiva do Ministério Público e do beneficiário do ato, dentro do prazo de cinco anos da apreciação, se verificado que o ato viola a ordem jurídica, ou a qualquer tempo, no caso de comprovada má-fé.
8.16.	Nesse quadro, o argumento de que teria havido violação ao princípio da vedação de aplicação retroativa de nova interpretação deve ser rechaçado por três razões:
i) não há direito adquirido à exegese;
ii) não houve o registro do ato de aposentadoria do interessado, de tal arte a não se aplicar a máxima de que a 'modificação posterior de jurisprudência não alcançaria as situações consolidadas à luz de critério interpretativo anterior'. Isto porque poder-se-ia falar em situação consolidada apenas quando o ato de concessão recebe o registro do TCU, por ser ato complexo;
iii) o acórdão que julgar legal o ato de aposentadoria e determinar o seu registro não faz coisa julgada administrativa, nos termos do § 2º do art. 260 do Regimento Interno deste Tribunal.
8.17.	Nessa direção, rememora-se a decisão exarada pelo Plenário do STF, no MS 26.196, de Relatoria do Ministro Ayres Brito (Ata 1/2011, DJE 20, de 18/11/2010) , no sentido de que 'O que regula os proventos da inatividade é a lei (e não sua interpretação) vigente ao tempo em que o servidor preencheu os requisitos para a respectiva aposentadoria (Súmula 359/STF) . Somente a lei pode conceder vantagens a servidores públicos (...) '.
8.18.	Naquela assentada, a Suprema Corte deixou assente, também, que 'Inexiste direito adquirido com fundamento em antiga e superada interpretação da lei', bem assim afastou o princípio da segurança em caso semelhante ao ora apreciado, em que o registro do ato não foi autorizado pelo TCU e a antiga jurisprudência não havia sido aplicada em relação ao impetrante.
8.19.	Ademais, o aludido reconhecimento, por deliberação judicial transitada em julgado, à incorporação de quintos, no período compreendido entre 08/04/1998 e 04/09/2001, tem como pressuposto o efetivo exercício de função de confiança ou cargo comissionado, o que não ocorreu no presente caso, eis que as funções de Executantes de Mandados eram indistintamente atribuídas aos Oficiais de Justiça Avaliadores, no efetivo exercício das atribuições inerentes e próprias do cargo efetivo.
8.20.	Nessa ordem de ideias, opina-se pela rejeição dos argumentos apresentados.
9. Da modulação dos efeitos (parcela absorvível) 
9.1.	A recorrente aduz que caso prevaleça o entendimento pela ilegalidade da percepção da VPNI dos quintos incorporados, impõe-se sua adequação como parcela absorvível, cuja compensação dar-se-á gradualmente, pelos reajustes futuros dos proventos da servidora, observada a necessária preservação dos quintos incorporados após o advento da Lei nº 9.624/1998 por força do título judicial obtido nos autos da ação coletiva nº 2003.71.00.057296-7, transitada em julgado em 30-08-2010 (conforme definido pelo E. STF no julgamento do RE 638.115-CE) .
Análise:
9.2.	Não se tem notícia de que a questão da incorporação irregular de quintos de função - esta paga indistintamente a todos os ocupantes do cargo de analista judiciário, especialidade oficial de justiça avaliador federal -, tenha sido controvertida neste Tribunal, a ponto de justificar uma modulação dos efeitos do acórdão ora recorrido, tal como ocorreu com os quintos decorrentes do exercício de funções comissionadas, no período compreendido entre 8/4/1998 e 4/9/2001.
9.3.	Demais disso, o mérito deste processo não diz respeito ao que foi decidido no RE 638.115 (Tema 395) , pelo Pretório Excelso.
9.4.	Nesse sentir, opina-se pela rejeição dos argumentos apresentados pela recorrente.
CONCLUSÃO
10.	Da análise de mérito, conclui-se que:
não houve a incidência da decadência;
não é possível a incorporação de quintos de FC-5 pela recorrente e mesmo que fosse não é permitido seu recebimento cumulativo com a GAE;
não houve violação à coisa julgada;
não houve violação aos princípios da segurança jurídica/isonomia e da vedação de interpretação retroativa; e
não é pertinente a modulação dos efeitos (parcela absorvível) do acórdão ora recorrido.
10.1.	Por conseguinte, deve-se negar provimento ao presente recurso.
PROPOSTA DE ENCAMINHAMENTO
11.	Ante o exposto, submetem-se os autos à consideração superior, propondo-se, com fundamento no art. 48 da Lei 8.443/1992:
	a) conhecer do recurso interposto, para, no mérito, negar-lhe provimento; e
	b) informar à recorrente e demais interessados do acórdão a ser proferido, destacando que o relatório e o voto que o fundamentam podem ser acessados por meio do endereço eletrônico www.tcu.gov.br/acordaos."
2.	O Ministério Público junto ao TCU, nestes autos representado pela Procuradora-Geral Cristina Machado da Costa e Silva, divergiu da proposta da unidade técnica, conforme parecer transcrito abaixo (peça 36) :
"O ato inicial de aposentadoria de Cátia Soares de Lima Nunes foi considerado ilegal por meio do Acórdão n.º 13.344/2021 - 1.ª Câmara, devido à incorporação de quintos de Executante de Mandados, função essa que, na fundamentação da deliberação ora recorrida, não poderia ser utilizada para fins de incorporação de quintos, por ser intrínseca ao cargo efetivo e não ter a natureza de cargo em comissão. Ademais, parte dos quintos em comento foi incorporada após 08/04/1998 (peças n.ºs 8/10) .
2.	Inconformada, a inativa interpôs pedido de reexame, o qual foi conhecido pelo Relator 'ad quem' com efeito suspensivo (peças n.ºs 14/20 e 29) .
3.	Ao instruir o feito, a Secretaria de Recursos - Serur - opina pelo conhecimento e não provimento da peça recursal (pareceres uniformes de peças n.ºs 34 e 35) .
4.	Ao percorrermos o formulário de aposentadoria de peça n.º 3, verificamos que a inativa acumula os referidos quintos decorrentes do exercício da função comissionada de executante de mandados judiciais com o pagamento da Gratificação de Atividade Externa - GAE, instituída pelo artigo 16 da Lei n.º 11.416/2006.
5.	Com efeito, não desconhecemos os precedentes já exarados pela Corte de Contas que entenderam no sentido de que é incabível a incorporação de quintos decorrentes do exercício de função privativa ao cargo de oficial de justiça avaliador, por se compreender que tal encargo, por não ser de livre provimento, não teria natureza de cargo em comissão ou função de confiança, passível ser gerar incorporação para fins de aposentadoria. Nesse sentido, citamos os Acórdão 2784/2016-TCU-Plenário, 9.800/2019 - 1.ª Câmara, 8.533/2019 - 1.ª Câmara, 4.994/2019 - 2.ª Câmara e 4.523/2019 - 1.ª Câmara.
6.	Ocorre que, ao analisarmos as leis que implementaram o plano de cargos e salários dos servidores do Poder Judiciário (Leis 9.421/1996 e 11.416/2006) , verificamos que os cargos efetivos de analista, técnico e auxiliar judiciário foram sempre retribuídos com o vencimento básico e a Gratificação de Atividade Judiciária. Ademais, o artigo 14 da Lei n.º 9421/1996 estabeleceu a remuneração dos servidores efetivos investidos em Funções Comissionadas - FC, assim englobados os cargos em comissão ou funções de confiança, prevendo, no seu artigo 15 que, aos servidores das carreiras judiciárias investidos em FC se aplicam as regras gerais de incorporação de quintos, o que era regulado pela Lei n.º 8.911/1994.
7.	Fato é que essa incorporação de quintos para servidores ocupantes do cargo de oficial de justiça avaliador sempre foi acolhida pelo Tribunal como legal e regular. Não havia nenhum regramento específico para os detentores do cargo com a especialidade oficial de justiça avaliador, os quais pertenciam à carreira de analista judiciário e ficavam sujeitos às regras gerais de remuneração dos servidores do Poder Judiciário.
8.	Portanto, em nossa compreensão, o exercício da função de Executante de Mandatos pode ensejar incorporação de quintos na forma da Lei n.º 8.911/1994.
9.	Com o advento da Lei n.º 11.416/2006, que instituiu a Gratificação de Atividade Externa - GAE, paga aos ocupantes do cargo efetivo de oficial de justiça avaliador, inaugurou-se a impossibilidade de percepção concomitante da GAE com o exercício de cargo em comissão ou função de confiança, na forma prevista no artigo 16, § 2.º, da norma.
10.	O Supremo Tribunal Federal, ao apreciar o Mandado de Segurança n.ºs 35452 (citado pelo Ministro Vital do Rêgo) e o Agravo Regimental em Mandado de Segurança n.º 35.193, julgado recentemente, parece se inclinar no sentido do descabimento de percepção cumulativa de ambas as parcelas, por configurarem 'bis in idem'. Mas não verificamos, até o momento, posicionamento da Corte Suprema em relação a se questionar a legalidade das incorporações que ocorreram antes da Lei n.º 11.416/2006.
11.	Além dos fundamentos já apresentados, entendemos que, a fim de evitar decessos remuneratórios, caberia ao servidor que incorporou quintos de Executante de Mandados o direito de optar entre essa vantagem e a Gratificação de Atividade Externa. Até porque a norma que vedou a percepção cumulativa é posterior à incorporação de quintos, que foi extinta pela Lei n.º 9.624/1998, havendo sido estendida até 04/09/2001, em alguns casos, por decisões administrativas e judiciais que reconheceram a dilação do prazo para incorporação de funções por força da Medida Provisória n.º 2.225-45/2001.
12.	No caso concreto, o Acórdão n.º 13.344/2021 - 1.ª Câmara - não merece reparos no que concerne à apreciação pela ilegalidade do ato concessório de peça n.º 3, uma vez que o pagamento cumulativo de quintos de executante de mandados com a Gratificação de Atividade Externa revela-se verdadeiro 'bis in idem', vedado pelo artigo 16, § 2.º, da Lei n.º 11.416/2006.
13.	No entanto, defendemos que a deliberação ora guerreada deve ser modificada para garantir à inativa Cátia Soares de Lima Nunes a possibilidade de optar entre a percepção da Gratificação de Atividade Externa ou os quintos por ela incorporados na função de Executante de Mandados, a fim de evitar decesso remuneratório, uma vez que a parcela de quintos (R$ 3.434,43) constante do ato concessório de peça n.º 3 é superior ao valor da GAE (R$ 2.727,31) .
14.	Ainda em relação aos quintos, consignamos que houve incorporação decorrente do exercício de funções comissionadas após 08/04/1998, em contrariedade com o que decidiu o Supremo Tribunal Federal no Recurso Extraordinário n.º 638.115/CE. No entanto, a recorrente fez prova de que é beneficiária de ação judicial transitada em julgado  (peça n.º 19 e fl. 10 da peça n.º 20) , ficando resguardada de futura absorção a parcela de quintos adquirida após 08/04/1998, nos termos da modulação fixada pela Corte Suprema nos embargos declaratórios apreciados no citado julgado.
15.	Ante o exposto, com as vênias de estilo por divergir parcialmente do encaminhamento proposto pela Serur às peças n.ºs 34 e 35, esta representante do Ministério Público de Contas manifesta-se no sentido de que:
	15.1. o pedido de reexame interposto por Cátia Soares de Lima Nunes contra o Acórdão n.º 13.344/2021 - 1.ª Câmara - seja conhecido e que, no mérito, seja-lhe dado provimento parcial;
	15.2. seja franqueado à inativa o direito de optar entre a Gratificação de Atividade Executiva ou os quintos por ela incorporados, no prazo máximo de 15 (quinze) dias, devendo o Tribunal Regional Federal da 4.ª Região excluir a vantagem de menor valor, em caso de omissão da interessada."
	É o relatório.

Felipe Néri Dresch da Silveira (OAB-RS 33.779)

PEDIDO DE REEXAME. APOSENTADORIA. IMPOSSIBILIDADE DE ACUMULAÇÃO DE QUINTOS DE FC-5 DE EXECUTANTE DE MANDADOS COM GAE. ILEGALIDADE NA INCORPORAÇÃO DE QUINTOS APÓS O ADVENTO DA LEI 9.624/1998. ATO APRECIADO COMO ILEGAL. DETERMINAÇÃO AO ÓRGÃO DE ORIGEM. CONHECIMENTO DO PEDIDO DE REEXAME. ILEGALIDADE NA INCORPORAÇÃO DE QUINTOS DE FC-5 DE EXECUTANTE DE MANDADOS. IMPOSSIBILIDADE DE OPÇÃO ENTRE ESSES QUINTOS E A GAE. DECISÃO TRANSITADA EM JULGADO QUE NÃO SOCORRE À RECORRENTE. NEGATIVA DE PROVIMENTO.

APOSENTADORIA (APOS)

Trata-se de pedido de reexame interposto por Cátia Soares de Lima Nunes, ex-servidora do Tribunal Regional Federal da 4ª Região (TRF/4ª Região) , contra o Acórdão 13344/2021-TCU-Primeira Câmara (peça 8) , de relatoria do Ministro Benjamin Zymler, que apreciou como ilegal o ato de concessão de sua aposentadoria, negando-lhe o registro, em razão do pagamento da gratificação de atividade externa (GAE) , cumulada com vantagem decorrente da incorporação de quintos, pelo exercício de função inerente às atribuições do cargo efetivo, bem como de incorporação de quintos após o advento da Lei 9.624/1998, que extinguiu esse instituto.
2.	Reitero o conhecimento do recurso (peça 29) , nos termos do art. 48 da Lei 8.443/1992, c/c os arts. 285 e 286, parágrafo único, do Regimento Interno/TCU.
3.	Quanto ao mérito, após examinar os argumentos apresentados pela recorrente, a atual AudRecursos opinou pelo não provimento do pedido de reexame. Acolho o posicionamento da unidade técnica e adoto seus fundamentos como minhas razões de decidir.
A recorrente alegou, em síntese, que: 
	a) teria incidido a decadência do poder/dever de este Tribunal examinar o ato de aposentadoria;
	b) é legal a acumulação de quintos de FC-5 com a GAE;
	c) teria havido violação à decisão judicial transitada em julgado na Ação Ordinária Coletiva 2003.71.00.057296-7, que reconheceu o direito à incorporação dos quintos no período compreendido entre 08/04/1998 e 04/09/2001;
	d) houve violação ao princípio da segurança jurídica e da isonomia/vedação de entendimento retroativo;
5.	Por fim, a recorrente pugna, caso prevaleça o entendimento pela ilegalidade da percepção da VPNI dos quintos incorporados, pela sua adequação como parcela absorvível, com compensação gradual pelos reajustes futuros dos seus proventos, observada a preservação dos quintos incorporados após o advento da Lei 9.624/1998 por força do título judicial obtido nos autos da Ação Coletiva 2003.71.00.057296-7, transitada em julgado em 30-08-2010 (conforme definido pelo E. STF no julgamento do RE 638.115-CE) .
Tais argumentos não merecem acolhida.
A ex-servidora ocupava o cargo de Analista Judiciário - Especialidade Oficial de Justiça Avaliador Federal e os quintos por ela incorporados na forma de VPNI decorrem do exercício da função de executante de mandados FC-5, entre 11/2/1994 e 10/2/1999 (peça 3, p. 4) .
Sobre essa questão, o TCU tem entendimento pacificado no sentido de que a função de execução de mandados não gera direito à incorporação de quintos, por se tratar de vantagem inerente à estrutura remuneratória do cargo de Analista Judiciário - Especialidade Oficial de Justiça Avaliador (veja, por exemplo, o Acórdão 2784/2016-TCU-Plenário e o Acórdão 5443/2020-TCU-Primeira Câmara) . 
Assim, a referida vantagem não se reveste das características fundamentais de uma função comissionada, cujos beneficiados são escolhidos pela autoridade superior, que é livre para nomeá-los ou destituí-los com base no critério de confiança.
Além disso, os proventos da aposentada contemplam a GAE, vantagem criada com o exato propósito de bonificar atividades inerentes a esse cargo. Assim, para além da impossibilidade de incorporação de quintos da referida FC-5, o pagamento desses quintos cumulativos com a GAE constitui verdadeiro bis in idem, com dupla remuneração pelo mesmo fundamento: o exercício das atribuições de execução de mandados.
Nesse sentido, o art. 16 da Lei 11.416/2006, ao criar a GAE, vedou sua percepção pelos servidores designados para o exercício de função comissionada e para os ocupantes de cargo em comissão:
"Art. 16.  Fica instituída a Gratificação de Atividade Externa (GAE) , devida exclusivamente aos ocupantes do cargo de Analista Judiciário referidos no § 1º do art. 4º desta Lei.
§ 1º A gratificação de que trata este artigo corresponde a 35% (trinta e cinco por cento) do vencimento básico do servidor.
§ 2º É vedada a percepção da gratificação prevista neste artigo pelo servidor designado para o exercício de função comissionada ou nomeado para cargo em comissão." (grifei) 
Se o servidor ativo não pode cumular o pagamento da GAE com função ou cargo em comissão, também não é possível concedê-la ao inativo que se aposenta com as vantagens previstas no art. 193 da Lei 8.112/1990, sob pena de deferir a esse último tratamento mais vantajoso que ao ativo. 
Também não vislumbro qualquer impedimento à revisão do ato de aposentadoria por este Tribunal de Contas. Não incide, neste caso, a decadência oponível à Administração para rever seus próprios atos. Isso porque os atos de pessoal têm natureza complexa e somente passam a estar plenamente formados (perfeitos) , válidos (aferição da legalidade com reflexo de definitividade perante a Administração) e eficazes (plenamente oponíveis a terceiros, deixando de apresentar executoriedade provisória) quando recebem o registro do Tribunal de Contas, que detém competência constitucional para apreciar, para fins de registro, a legalidade dos atos de admissão, assim como as concessões de aposentadoria, reforma ou pensão (MS 24.997/DF, MS 24.958/DF e MS 25.015/DF, por exemplo) .
Eventual decisão judicial transitada em julgado, que reconhecera o direito à incorporação dos quintos no período compreendido entre 8/4/1998 e 4/9/2001, igualmente não acudiria à recorrente, haja vista que seu pressuposto é efetivo exercício de função de confiança ou cargo comissionado, o que não ocorreu no presente caso, pelos argumentos já expostos.
O MPTCU, representado neste processo pela Procuradora-Geral Cristina Machado da Costa e Silva, divergiu parcialmente da proposta da AudRecursos, por entender que o exercício da função de "Executante de Mandatos pode ensejar a incorporação de quintos na forma da Lei 8.911/1994" (peça 27, p. 1) . 
Assim, propõe o provimento parcial do recurso para franquear à inativa o direito de optar entre o recebimento da GAE e a incorporação dos quintos referentes à FC-5 de executante de mandados, a fim de evitar a redução de seus proventos. Além disso, dada a prova acostada aos autos, de que a recorrente é beneficiária de ação judicial transitada em julgado, entendeu que deveria ser resguardada de futura absorção a parcela de quintos incorporada após 8/4/1998, nos termos da modulação do STF nos embargos declaratórios apreciados em sede do RE 638.115/CE.
Data venia, divirjo do entendimento da douta Procuradora e acolho a proposta oriunda da AudRecursos. Isso porque a ilegalidade da incorporação de quintos pelo exercício de função relativa à atividade de executante de mandados para ocupantes do cargo de Oficial de Justiça é questão pacificada na jurisprudência do Tribunal. 
Reproduzo a seguir alguns enunciados recentes de acórdãos do TCU, a título exemplificativo:
É indevida a incorporação de quintos decorrente de gratificação ou função comissionada (GRG, FC 5, GAE) devida exclusivamente aos ocupantes do cargo de Analista Judiciário, especialidade Oficial de Justiça Avaliador. Independentemente do nome, a vantagem paga em razão do exercício das atribuições típicas do cargo não gera a incorporação de quintos, pois não tem a natureza de função de confiança, cuja investidura depende de escolha por parte da autoridade e cuja exoneração pode se dar ad nutum. (Acórdão 3023/2022-TCU-Segunda Câmara, Relator: Ministro Aroldo Cedraz; Acórdão 5443/2020-TCU-Primeira Câmara, ambos da relatoria do Ministro Benjamin Zymler; e Acórdão 1009/2018-TCU-Primeira Câmara, Relator: Ministro Vital do Rêgo)  (grifei) 
Cabe ressaltar que o Voto condutor da decisão ora atacada neste pedido de reexame (peça 9) não aventou a questão da ilegalidade da percepção da vantagem de quintos de função de executante de mandados. O Relator pronunciou-se a respeito da impossibilidade de cumulação dessa parcela com a GAE e da ausência, naquele momento, de provas no sentido de que a interessada tivesse sido beneficiada por decisão judicial transitada em julgado que garantisse a parcela de quintos incorporados no período entre 8/4/1998 e 4/9/2001. Além disso, fez o seguinte registro:
13. Registre-se, por fim, que cabe ao órgão de gestão de pessoas do órgão jurisdicionado, em tempo oportuno, proceder às medidas saneadoras pertinentes com vistas a dar efetivo cumprimento à decisão que modulou os efeitos do que restou decidido no RE 638.115/CE, desde que o servidor interessado opte por perceber os 'quintos' em vez da GAE, dada a impossibilidade, como se viu, da percepção cumulativa de ambas as vantagens.
20.	Com vênias ao nobre Relator da deliberação recorrida, divirjo do entendimento de que a ex-servidora poderia optar por perceber a parcela de quintos em vez da GAE, dadas razões já expostas neste Voto. Portanto, entendo necessário esclarecer ao órgão de origem acerca da impossibilidade da alternativa aventada no Voto condutor do Acórdão 13344/2021-TCU-Primeira Câmara, considerando a ilegalidade na percepção dos quintos decorrentes da função comissionada ora discutida.
	Assim, não tendo sido apresentado argumento capaz de alterar o juízo anteriormente formulado por esta Corte de Contas quanto à ilegalidade do ato, manifesto-me de acordo com o parecer elaborado pela unidade técnica e voto por que o Tribunal adote o acórdão que ora submeto à deliberação deste Colegiado.
TCU, Sala das Sessões, em 30 de maio de 2023.
JORGE OLIVEIRA 
Relator